---
title: "INVEST_PE"
author: "Geraldy Rojas"
date: "2025-06-18"
output: html_document
---

```{r setup, include=FALSE}
knitr::opts_chunk$set(echo = TRUE)
```

## LIBRERÍAS

```{r}
# 📂 Importación y lectura de datos
library(rio)         # Importación/exportación en múltiples formatos
library(readr)       # Lectura eficiente de .csv
library(readxl)      # Lectura de archivos Excel

# 🧹 Manipulación y transformación de datos
library(dplyr)       # Manipulación de datos (filter, mutate, etc.)
library(tidyr)       # Transformación (pivot, unnest, etc.)
library(tibble)      # Tibble como data.frame moderno
library(labelled)    # Manejo de etiquetas (valores y variables)
library(tidyverse)   # Conjunto completo de paquetes integrados

# 📊 Visualización de datos
library(ggplot2)     # Gráficos base
library(ggthemes)    # Temas adicionales para ggplot
library(scales)      # Escalas numéricas (ejes)
library(ggdist)      # Visualización de distribuciones
library(GGally)      # Matrices de correlación, etc.
library(corrplot)    # Correlación visual
library(plotly)      # Gráficos interactivos
library(patchwork)   # Combinar gráficos ggplot
library(gridExtra)   # Organización de gráficos

# 📈 Análisis estadístico y modelos
library(broom)       # Limpieza y resumen de modelos
library(caret)       # Validación y evaluación de modelos
library(performance) # Métricas de desempeño
library(PerformanceAnalytics)  # Análisis financiero/estadístico
library(nortest)     # Tests de normalidad
library(moments)     # Asimetría y curtosis

# 🔎 Análisis multivariado (Factorial / Clúster)
library(FactoMineR)       # Análisis factorial
library(factoextra)       # Visualización de resultados multivariados
library(FactoInvestigate) # Análisis detallado de factores
library(NbClust)          # Determinar número óptimo de clústeres

# 📋 Reportes y tabulados
library(knitr)        # Salida en R Markdown
library(kableExtra)   # Tablas con formato en HTML/PDF
library(gtsummary)    # Tablas de regresión y estadísticas descriptivas

```

```{r}
bdt= read.csv("https://raw.githubusercontent.com/GeraldyAle16/PROYECT_EnergyPoverty/refs/heads/main/ConsolidadoTF2.csv")
```

```{r}
str(bdt)
```
## ANÁLISIS UNIVARIADO
```{r}
bdt %>%
  count(Pobre_energético) %>%
  mutate(
    Categoría = ifelse(Pobre_energético == 1, "Pobre energético", "No pobre energético"),
    Porcentaje = paste0(round(100 * n / sum(n), 1), "%")
  ) %>%
  select(Categoría, Frecuencia = n, Porcentaje) %>%
  kable(format = "html", caption = "Distribución de hogares según Pobreza Energética") %>%
  kable_styling(bootstrap_options = c("striped", "hover", "condensed", "responsive"),
                full_width = F, position = "center", font_size = 14)

```

```{r}

# Tabla de datos con porcentaje y etiquetas
tabla_pe <- bdt %>%
  count(Pobre_energético) %>%
  mutate(
    Categoria = factor(Pobre_energético, labels = c("No Pobre Energético", "Pobre Energético")),
    Porcentaje = round(100 * n / sum(n), 1),
    Etiqueta = paste0(n, " (", Porcentaje, "%)")
  )

# Gráfico final
ggplot(tabla_pe, aes(x = Categoria, y = n)) +
  geom_bar(stat = "identity", fill = "#5CC0C0", width = 0.6) +
  geom_text(aes(label = Etiqueta), vjust = -0.5, size = 4.2) +
  theme_minimal() +
  labs(
    title = "Distribución de la Pobreza Energética",
    x = "Condición del hogar",
    y = "Frecuencia",
    caption = "Encuesta Nacional de Hogares (ENAHO) - 2024, INEI Perú.\nElaboración propia."
  ) +
  ylim(0, max(tabla_pe$n) * 1.15) +
  theme(
    plot.title = element_text(hjust = 0.5, face = "bold", size = 14),
    plot.caption = element_text(hjust = 0, size = 9, margin = margin(t = 10))
  )


```

#VARIABLES NUMÉRICAS 
```{r}

# Seleccionar las variables
vars_numericas <- bdt %>%
  select(
    `Gasto mensual electricidad` = P1172.02,
    `Ingreso per cápita mensual` = ingreso_pc_mensual,
    `Edad del jefe/a de hogar` = P208A,
    `Número de miembros del hogar` = MIEPERHO
  )

# Calcular resumen con nombres únicos
resumen_multi <- vars_numericas %>%
  summarise(across(everything(), list(
    Media = ~mean(., na.rm = TRUE),
    Mediana = ~median(., na.rm = TRUE),
    SD = ~sd(., na.rm = TRUE),
    Mínimo = ~min(., na.rm = TRUE),
    Q1 = ~quantile(., 0.25, na.rm = TRUE),
    Q3 = ~quantile(., 0.75, na.rm = TRUE),
    Máximo = ~max(., na.rm = TRUE),
    IC_95_inf = ~mean(.) - qt(0.975, df = sum(!is.na(.)) - 1) * sd(.) / sqrt(sum(!is.na(.))),
    IC_95_sup = ~mean(.) + qt(0.975, df = sum(!is.na(.)) - 1) * sd(.) / sqrt(sum(!is.na(.)))
  ), .names = "{.col}_{.fn}")) %>%
  pivot_longer(everything(), names_to = c("Variable", "Estadístico"), names_sep = "_", values_to = "Valor") %>%
  pivot_wider(names_from = Variable, values_from = Valor) %>%
  rename(`Estadístico` = Estadístico)

# Mostrar tabla
resumen_multi %>%
  kable(format = "html", digits = 2,
        caption = "Estadísticos descriptivos de variables numéricas seleccionadas") %>%
  kable_styling(bootstrap_options = c("striped", "hover", "condensed", "responsive"),
                full_width = F, position = "center", font_size = 13)



```
#GASTO ELÉCTRICO MENSUAL

```{r}
# Boxplot
g1 <- ggplot(bdt, aes(y = P1172.02)) +
  geom_boxplot(fill = "#43a047") +
  labs(title = "Boxplot del gasto mensual en electricidad", y = "Soles (S/.)") +
  theme_minimal() + labs(caption = "Fuente: ENAHO 2024, INEI Perú. Elaboración propia.") +
theme(plot.title = element_text(hjust = 0.5, face = "bold"),
      plot.caption = element_text(hjust = 0, size = 9))

# Opcional: para combinarlos
g1

```
#INGRESO PER CÁPITA MENSUAL
```{r}
g2 <-  ggplot(bdt, aes(y = ingreso_pc_mensual)) +
  geom_boxplot(fill = "#43a047") +
  labs(title = "Boxplot del ingreso per cápita mensual", y = "Soles (S/.)") +
  theme_minimal() + labs(caption = "Fuente: ENAHO 2024, INEI Perú. Elaboración propia.") +
theme(plot.title = element_text(hjust = 0.5, face = "bold"),
      plot.caption = element_text(hjust = 0, size = 9))
g2

```

#EDAD
```{r}
g3= ggplot(bdt, aes(x = P208A)) +
  geom_histogram(fill = "#43a047", color = "white", binwidth = 5) +
  labs(title = "Distribución de la edad del jefe/a de hogar",
       x = "Edad (años)", y = "Frecuencia") +
  theme_minimal() + labs(caption = "Fuente: ENAHO 2024, INEI Perú. Elaboración propia.") +
theme(plot.title = element_text(hjust = 0.5, face = "bold"),
      plot.caption = element_text(hjust = 0, size = 9))
g3

```

#MIEMBROS DEL HOGAR

```{r}
g4 = ggplot(bdt, aes(x = factor(MIEPERHO))) +
  geom_bar(fill = "#43a047") +
  labs(title = "Frecuencia del número de miembros del hogar",
       x = "Número de personas", y = "Frecuencia") +
  theme_minimal() + labs(caption = "Fuente: ENAHO 2024, INEI Perú. Elaboración propia.") +
theme(plot.title = element_text(hjust = 0.5, face = "bold"),
      plot.caption = element_text(hjust = 0, size = 9))
g4

```
####PARA PATCHWORK####

```{r}
library(ggplot2)
library(patchwork)

# Gráfico 1: Gasto mensual en electricidad (NO estandarizado)
gA <- ggplot(bdt, aes(y = P1172.02)) +
  geom_boxplot(fill = "#43a047") +
  labs(
    title = "Boxplot del gasto mensual en electricidad",
    y = "Soles (S/.)",
    
  ) +
  theme_minimal(base_size = 8) +
  theme(
    plot.title = element_text(hjust = 0.5, face = "bold", size = 8),
    plot.caption = element_text(hjust = 0, size = 10)
  )

# Gráfico 2: Ingreso per cápita mensual (NO estandarizado)
gB <- ggplot(bdt, aes(y = ingreso_pc_mensual)) +
  geom_boxplot(fill = "#43a047") +
  labs(
    title = "Boxplot del ingreso per cápita mensual",
    y = "Soles (S/.)",
    
  ) +
  theme_minimal(base_size = 8) +
  theme(
    plot.title = element_text(hjust = 0.5, face = "bold", size = 8),
    plot.caption = element_text(hjust = 0, size = 10)
  )

# Gráfico 3: Edad del jefe/a de hogar
gC <- ggplot(bdt, aes(x = P208A)) +
  geom_histogram(fill = "#43a047", color = "white", binwidth = 5) +
  labs(
    title = "Distribución de la edad del jefe/a de hogar",
    x = "Edad (años)", y = "Frecuencia",
    
  ) +
  theme_minimal(base_size = 8) +
  theme(
    plot.title = element_text(hjust = 0.5, face = "bold", size = 8),
    plot.caption = element_text(hjust = 0, size = 10)
  )

# Gráfico 4: Miembros del hogar
gD <- ggplot(bdt, aes(x = factor(MIEPERHO))) +
  geom_bar(fill = "#43a047") +
  labs(
    title = "Frecuencia del número de miembros del hogar",
    x = "Número de personas", y = "Frecuencia",
   
  ) +
  theme_minimal(base_size = 8) +
  theme(
    plot.title = element_text(hjust = 0.5, face = "bold", size = 8),
    plot.caption = element_text(hjust = 0, size = 10)
  )

```


```{r}
# Combinar los 4 gráficos (2 filas, 2 columnas)
(gA + gB) / (gC + gD) +
  plot_annotation(
    title = "Distribución de variables numéricas seleccionadas",
    caption = "Fuente: ENAHO 2024, INEI Perú. Elaboración propia.",
    theme = theme(
      plot.title = element_text(hjust = 0.55, size = 16, face = "bold"),
      plot.caption = element_text(hjust = 0, size = 10)
    )
  ) 



```

#VARIABLES CATEGÓRICAS / BINARIAS

#MATERIAL PARED

```{r}
bdt %>%
  filter(!is.na(material_pared)) %>%
  count(material_pared) %>%
  mutate(
    Porcentaje = paste0(round(100 * n / sum(n), 1), "%")
  ) %>%
  rename(Categoría = material_pared, Frecuencia = n) %>%
  kable(format = "html", caption = "Distribución de hogares según material predominante de pared") %>%
  kable_styling(bootstrap_options = c("striped", "hover", "condensed", "responsive"),
                full_width = F, position = "center", font_size = 14)

```

```{r}
# Tabla de datos con porcentaje MATERIAL
tabla_m <- bdt %>%
  count(material_pared) %>%
  mutate(
    Categoria = factor(material_pared, labels = c("Duradero", "Precario")),
    Porcentaje = round(100 * n / sum(n), 1),
    Etiqueta = paste0(n, " (", Porcentaje, "%)")
  )

# Gráfico final
ggplot(tabla_m, aes(x = Categoria, y = n)) +
  geom_bar(stat = "identity", fill = "#86D0B9", width = 0.6) +
  geom_text(aes(label = Etiqueta), vjust = -0.5, size = 4.2) +
  theme_minimal() +
  labs(
    title = "Distribución de hogares según material predominante de pared",
    x = "Material del hogar",
    y = "Frecuencia",
    caption = "Encuesta Nacional de Hogares (ENAHO) - 2024, INEI Perú.\nElaboración propia."
  ) +
  ylim(0, max(tabla_pe$n) * 1.15) +
  theme(
    plot.title = element_text(hjust = 0.5, face = "bold", size = 14),
    plot.caption = element_text(hjust = 0, size = 9, margin = margin(t = 10))
  )
```


#EDUCACIÓN
```{r}
bdt %>%
  count(educacion_basica_completa) %>%
  mutate(
    Categoría = ifelse(educacion_basica_completa == 1, "Tiene educación básica completa", "No tiene educación básica completa"),
    Porcentaje = paste0(round(100 * n / sum(n), 1), "%")
  ) %>%
  select(Categoría, Frecuencia = n, Porcentaje) %>%
  kable(format = "html", caption = "Distribución de hogares según educación básica completa") %>%
  kable_styling(bootstrap_options = c("striped", "hover", "condensed", "responsive"),
                full_width = F, position = "center", font_size = 14)
```

```{r}
# Tabla de datos con porcentaje EDUCACIÓN
tabla_e <- bdt %>%
  count(educacion_basica_completa) %>%
  mutate(
    Categoria = factor(educacion_basica_completa, labels = c("Sí", "No")),
    Porcentaje = round(100 * n / sum(n), 1),
    Etiqueta = paste0(n, " (", Porcentaje, "%)")
  )

# Gráfico final
ggplot(tabla_e, aes(x = Categoria, y = n)) +
  geom_bar(stat = "identity", fill = "#7ECDBB", width = 0.6) +
  geom_text(aes(label = Etiqueta), vjust = -0.5, size = 4.2) +
  theme_minimal() +
  labs(
    title = "Distribución de hogares según Educación Básica Completa",
    x = "Educación Básica Completa",
    y = "Frecuencia",
    caption = "Encuesta Nacional de Hogares (ENAHO) - 2024, INEI Perú.\nElaboración propia."
  ) +
  ylim(0, max(tabla_pe$n) * 1.15) +
  theme(
    plot.title = element_text(hjust = 0.5, face = "bold", size = 14),
    plot.caption = element_text(hjust = 0, size = 9, margin = margin(t = 10))
  )
```

#ESTRATO
```{r}
bdt %>%
  filter(!is.na(estrato_bin)) %>%
  count(estrato_bin) %>%
  mutate(
    Porcentaje = paste0(round(100 * n / sum(n), 1), "%")
  ) %>%
  rename(Categoría = estrato_bin, Frecuencia = n) %>%
  kable(format = "html", caption = "Distribución de hogares según estrato geográfico") %>%
  kable_styling(bootstrap_options = c("striped", "hover", "condensed", "responsive"),
                full_width = F, position = "center", font_size = 14)
```

```{r}
# Tabla de datos con porcentaje ESTRATO
tabla_s <- bdt %>%
  count(estrato_bin) %>%
  mutate(
    Categoria = factor(estrato_bin, labels = c("Urbano", "Rural")),
    Porcentaje = round(100 * n / sum(n), 1),
    Etiqueta = paste0(n, " (", Porcentaje, "%)")
  )

# Gráfico final
ggplot(tabla_s, aes(x = Categoria, y = n)) +
  geom_bar(stat = "identity", fill = "#CCEBD1", width = 0.6) +
  geom_text(aes(label = Etiqueta), vjust = -0.5, size = 4.2) +
  theme_minimal() +
  labs(
    title = "Distribución de hogares según Estrato Geográfico",
    x = "Estrato Geográfico",
    y = "Frecuencia",
    caption = "Encuesta Nacional de Hogares (ENAHO) - 2024, INEI Perú.\nElaboración propia."
  ) +
  ylim(0, max(tabla_pe$n) * 1.15) +
  theme(
    plot.title = element_text(hjust = 0.5, face = "bold", size = 14),
    plot.caption = element_text(hjust = 0, size = 9, margin = margin(t = 10))
  )
```

#INSEGURIDAD ALIMENTARIA
```{r}
bdt %>%
  count(inseguridad_alimentaria) %>%
  mutate(
    Categoría = ifelse(inseguridad_alimentaria == 1, "Tiene inseguridad alimentaria", "No tiene inseguridad alimentaria"),
    Porcentaje = paste0(round(100 * n / sum(n), 1), "%")
  ) %>%
  select(Categoría, Frecuencia = n, Porcentaje) %>%
  kable(format = "html", caption = "Distribución de hogares según inseguridad alimentaria") %>%
  kable_styling(bootstrap_options = c("striped", "hover", "condensed", "responsive"),
                full_width = F, position = "center", font_size = 14)

```

```{r}
# Tabla de datos con porcentaje ESTRATO
tabla_i <- bdt %>%
  count(inseguridad_alimentaria) %>%
  mutate(
    Categoria = factor(inseguridad_alimentaria, labels = c("Sí", "No")),
    Porcentaje = round(100 * n / sum(n), 1),
    Etiqueta = paste0(n, " (", Porcentaje, "%)")
  )

# Gráfico final
ggplot(tabla_i, aes(x = Categoria, y = n)) +
  geom_bar(stat = "identity", fill = "#A2DBB5", width = 0.6) +
  geom_text(aes(label = Etiqueta), vjust = -0.5, size = 4.2) +
  theme_minimal() +
  labs(
    title = "Distribución de hogares según inseguridad alimentaria",
    x = "Inseguridad Alimentaria",
    y = "Frecuencia",
    caption = "Encuesta Nacional de Hogares (ENAHO) - 2024, INEI Perú.\nElaboración propia."
  ) +
  ylim(0, max(tabla_pe$n) * 1.15) +
  theme(
    plot.title = element_text(hjust = 0.5, face = "bold", size = 14),
    plot.caption = element_text(hjust = 0, size = 9, margin = margin(t = 10))
  )
```
##ANÁLISIS BIVARIADO

#VARIABLES NUMÉRICAS CON POBREZA ENERGÉTICA
```{r}
str(bdt)
```

```{r}
library(lsr)
```


```{r}
ic_grupo = bdt %>% 
  dplyr::group_by(Pobre_energético) %>% 
  dplyr::summarise(Media = mean(P1172.02, na.rm=T),
            min = ciMean(P1172.02, na.rm=T)[1],
            max = ciMean(P1172.02, na.rm=T)[2])
ic_grupo
```

```{r}
library(ggplot2)

ggplot(ic_grupo, aes(x = Pobre_energético, y = Media)) +
  geom_bar(stat = "identity", fill = "#00688B", color = "black") +
  geom_errorbar(aes(ymin = min, ymax = max), width = 0.2) +
  
  # Etiquetas de la media
  geom_text(aes(label = paste(round(Media, 2))), vjust = -1, size = 4) +
  
  # Etiquetas de los valores mínimos
  geom_text(aes(y = min, label = paste("min:", round(min, 2))), 
            vjust = 1.5, hjust = -0.2, size = 3, color = "white") +
  
  # Etiquetas de los valores máximos
  geom_text(aes(y = max, label = paste("max:", round(max, 2))), 
            vjust = -0.5, hjust = -0.2, size = 3, color = "#00688B") +
  
  xlab("Zona de Lima") + 
  ylab("Promedio del gasto en transporte") +
  ylim(0, 140) +
  theme_minimal()
```
```{r}
t.test(P1172.02 ~ Pobre_energético, data = bdt)
```
```{r}


# Diccionario de nombres claros
nombres_amigables <- c(
  "P1172.02" = "Gasto mensual en electricidad (S/.)",
  "ingreso_pc_mensual" = "Ingreso per cápita mensual (S/.)",
  "P208A" = "Edad del jefe/a de hogar",
  "MIEPERHO" = "Miembros del hogar"
)

# Variables numéricas
vars_numericas <- names(nombres_amigables)

# Función corregida
resultados_ttest <- lapply(vars_numericas, function(var) {
  t <- t.test(bdt[[var]] ~ bdt$Pobre_energético)
  media_no_pobre <- as.numeric(t$estimate[1])  # grupo 0
  media_pobre <- as.numeric(t$estimate[2])     # grupo 1

  data.frame(
    Variable = nombres_amigables[[var]],
    `Media No Pobre` = round(media_no_pobre, 2),
    `Media Pobre` = round(media_pobre, 2),
    `IC 95% Inferior` = round(t$conf.int[1], 2),
    `IC 95% Superior` = round(t$conf.int[2], 2),
    `Valor p` = round(t$p.value, 4)
  )
})

# Unir resultados
tabla_bivariado <- bind_rows(resultados_ttest)

# Mostrar tabla
tabla_bivariado %>%
  kable(format = "html", caption = "Comparación de medias según pobreza energética (t-test)") %>%
  kable_styling(
    bootstrap_options = c("striped", "hover", "condensed"),
    full_width = F,
    position = "center",
    font_size = 14
  )

```

Nota: Los intervalos de confianza están calculados como la diferencia entre “No pobre energético – Pobre energético”. Un valor negativo indica que el grupo pobre energético tiene una media mayor en esa variable.

```{r}
#GASTO MENSUAL EN ELECTRICIDAD
g_ic <- bdt %>%
  group_by(Pobre_energético) %>%
  summarise(
    Media = mean(P1172.02, na.rm = TRUE),
    SD = sd(P1172.02, na.rm = TRUE),
    N = n(),
    SE = SD / sqrt(N),
    IC_Inf = Media - 1.96 * SE,
    IC_Sup = Media + 1.96 * SE
  ) %>%
  mutate(
    Grupo = factor(Pobre_energético, labels = c("No pobre energético", "Pobre energético"))
  )

# Gráfico con etiquetas de los intervalos
ggplot(g_ic, aes(x = Grupo, y = Media)) +
  geom_bar(stat = "identity", fill = "#2E7D32", color = "black", width = 0.6) +
  geom_errorbar(aes(ymin = IC_Inf, ymax = IC_Sup), width = 0.2) +

  # Etiqueta de la media
  geom_text(aes(label = paste("Media:", round(Media, 2)), x = as.numeric(Grupo) + 0.15), 
            vjust = 0.5, hjust = 0, size = 4, fontface = "bold") +

  # Etiquetas del IC inferior y superior
  geom_text(aes(y = IC_Inf, label = paste("IC↓", round(IC_Inf, 2))), 
            vjust = 1.5, size = 3, color = "white") +
  geom_text(aes(y = IC_Sup, label = paste("IC↑", round(IC_Sup, 2))), 
            vjust = -0.5, size = 3, color = "#1B5E20") +

  labs(
    title = "Gasto mensual en electricidad según Pobreza Energética",
    x = "Condición de pobreza energética",
    y = "Promedio del gasto (S/.)",
    caption = "Fuente: ENAHO 2024, INEI Perú. Elaboración propia."
  ) +
  theme_minimal() +
  ylim(0, max(g_ic$IC_Sup) * 1.15) +
  theme(
    plot.title = element_text(hjust = 0.5, face = "bold"),
    plot.caption = element_text(hjust = 0, size = 9)
  )
```

```{r}
# INGRESO PER CÁPITA
i_ic <- bdt %>%
  group_by(Pobre_energético) %>%
  summarise(
    Media = mean(ingreso_pc_mensual, na.rm = TRUE),
    SD = sd(ingreso_pc_mensual, na.rm = TRUE),
    N = n(),
    SE = SD / sqrt(N),
    IC_Inf = Media - 1.96 * SE,
    IC_Sup = Media + 1.96 * SE
  ) %>%
  mutate(
    Grupo = factor(Pobre_energético, labels = c("No pobre energético", "Pobre energético"))
  )

# Gráfico con etiquetas de los intervalos
ggplot(i_ic, aes(x = Grupo, y = Media)) +
  geom_bar(stat = "identity", fill = "#2E7D32", color = "black", width = 0.6) +
  geom_errorbar(aes(ymin = IC_Inf, ymax = IC_Sup), width = 0.2) +

  # Etiqueta de la media
  geom_text(aes(label = paste("Media:", round(Media, 2)), x = as.numeric(Grupo) + 0.15), 
            vjust = 0.5, hjust = 0, size = 4, fontface = "bold") +

  # Etiquetas del IC inferior y superior
  geom_text(aes(y = IC_Inf, label = paste("IC↓", round(IC_Inf, 2))), 
            vjust = 1.5, size = 3, color = "white") +
  geom_text(aes(y = IC_Sup, label = paste("IC↑", round(IC_Sup, 2))), 
            vjust = -0.5, size = 3, color = "#1B5E20") +

  labs(
    title = "Ingreso per cápita mensual según Pobreza Energética",
    x = "Condición de pobreza energética",
    y = "Promedio del ingreso (S/.)",
    caption = "Fuente: ENAHO 2024, INEI Perú. Elaboración propia."
  ) +
  theme_minimal() +
  ylim(0, max(i_ic$IC_Sup) * 1.15) +
  theme(
    plot.title = element_text(hjust = 0.5, face = "bold"),
    plot.caption = element_text(hjust = 0, size = 9)
  )

```

```{r}
# EDAD
e_ic <- bdt %>%
  group_by(Pobre_energético) %>%
  summarise(
    Media = mean(P208A, na.rm = TRUE),
    SD = sd(P208A, na.rm = TRUE),
    N = n(),
    SE = SD / sqrt(N),
    IC_Inf = Media - 1.96 * SE,
    IC_Sup = Media + 1.96 * SE
  ) %>%
  mutate(
    Grupo = factor(Pobre_energético, labels = c("No pobre energético", "Pobre energético"))
  )

# Gráfico con etiquetas de los intervalos
ggplot(e_ic, aes(x = Grupo, y = Media)) +
  geom_bar(stat = "identity", fill = "#2E7D32", color = "black", width = 0.6) +
  geom_errorbar(aes(ymin = IC_Inf, ymax = IC_Sup), width = 0.2) +

  # Etiqueta de la media
  geom_text(aes(label = paste("Media:", round(Media, 2)), x = as.numeric(Grupo) + 0.15), 
            vjust = 0.5, hjust = 0, size = 4, fontface = "bold") +

  # Etiquetas del IC inferior y superior
  geom_text(aes(y = IC_Inf, label = paste("IC↓", round(IC_Inf, 2))), 
            vjust = 1.5, size = 3, color = "white") +
  geom_text(aes(y = IC_Sup, label = paste("IC↑", round(IC_Sup, 2))), 
            vjust = -0.5, size = 3, color = "#1B5E20") +

  labs(
    title = "Edad del jefe/a de hogar según Pobreza Energética",
    x = "Condición de pobreza energética",
    y = "Promedio de la edad (años)",
    caption = "Fuente: ENAHO 2024, INEI Perú. Elaboración propia."
  ) +
  theme_minimal() +
  ylim(0, max(e_ic$IC_Sup) * 1.15) +
  theme(
    plot.title = element_text(hjust = 0.5, face = "bold"),
    plot.caption = element_text(hjust = 0, size = 9)
  )

```

```{r}
# MIEMBROS DEL HOGAR
e_ic <- bdt %>%
  group_by(Pobre_energético) %>%
  summarise(
    Media = mean(MIEPERHO, na.rm = TRUE),
    SD = sd(MIEPERHO, na.rm = TRUE),
    N = n(),
    SE = SD / sqrt(N),
    IC_Inf = Media - 1.96 * SE,
    IC_Sup = Media + 1.96 * SE
  ) %>%
  mutate(
    Grupo = factor(Pobre_energético, labels = c("No pobre energético", "Pobre energético"))
  )

# Gráfico con etiquetas de los intervalos
ggplot(e_ic, aes(x = Grupo, y = Media)) +
  geom_bar(stat = "identity", fill = "#2E7D32", color = "black", width = 0.6) +
  geom_errorbar(aes(ymin = IC_Inf, ymax = IC_Sup), width = 0.2) +

  # Etiqueta de la media
  geom_text(aes(label = paste("Media:", round(Media, 2)), x = as.numeric(Grupo) + 0.15), 
            vjust = 0.5, hjust = 0, size = 4, fontface = "bold") +

  # Etiquetas del IC inferior y superior
  geom_text(aes(y = IC_Inf, label = paste("IC↓", round(IC_Inf, 2))), 
            vjust = 1.5, size = 3, color = "white") +
  geom_text(aes(y = IC_Sup, label = paste("IC↑", round(IC_Sup, 2))), 
            vjust = -0.5, size = 3, color = "#1B5E20") +

  labs(
    title = "Miembros del hogar según Pobreza Energética",
    x = "Condición de pobreza energética",
    y = "Promedio de la cantidad de miembros del hogar",
    caption = "Fuente: ENAHO 2024, INEI Perú. Elaboración propia."
  ) +
  theme_minimal() +
  ylim(0, max(e_ic$IC_Sup) * 1.15) +
  theme(
    plot.title = element_text(hjust = 0.5, face = "bold"),
    plot.caption = element_text(hjust = 0, size = 9)
  )

```

#VARIABLES CATEGÓRICAS CON POBREZA ENERGÉTICA
```{r}
library(gtsummary)
```


```{r}
# Crear un nuevo data frame solo con variables categóricas relevantes
bdt_cat <- bdt %>%
  select(
    Pobre_energético,
    material_pared,
    estrato_bin,
    educacion_basica_completa,
    inseguridad_alimentaria,
    sexo_mujer
  ) %>%
  mutate(
    # Recodificar pobreza energética
    Pobre_energético = factor(Pobre_energético,
                               levels = c(0, 1),
                               labels = c("No pobre energético", "Pobre energético")),
    
    # Material de pared (ya está en texto, pero lo forzamos a factor para consistencia)
    material_pared = factor(material_pared,
                            levels = c("Precario", "Duradero")), 
    
    # Estrato binario
    estrato_bin = factor(estrato_bin,
                         levels = c("Rural", "Urbano")), 
    
    # Educación básica completa
    educacion_basica_completa = factor(educacion_basica_completa,
                                       levels = c(0, 1),
                                       labels = c("No completó", "Sí completó")),
    
    # Inseguridad alimentaria
    inseguridad_alimentaria = factor(inseguridad_alimentaria,
                                     levels = c(0, 1),
                                     labels = c("No inseguro", "Inseguro")),
    
    # Sexo mujer
    sexo_mujer = factor(sexo_mujer,
                        levels = c(0, 1),
                        labels = c("Hombre", "Mujer"))
  )
```


```{r}
str(bdt_cat)
```
##MATERIAL PARED

```{r}
bdt_cat %>%
  select(Pobre_energético, material_pared) %>%
  tbl_summary(
    by = material_pared,
    label = list(Pobre_energético ~ "Condición"),
    statistic = list(all_categorical() ~ "{n} ({p}%)"),
    missing = "no"
  ) %>%
  modify_header(label ~ "**Variable**") %>%
  modify_caption("**Distribución de la pobreza energética según material de la pared**")
```

```{r}
# Agrupar por pobreza energética (VD)
df_plot <- bdt_cat %>%
  count(Pobre_energético, material_pared) %>%
  group_by(material_pared) %>%
  mutate(
    prop = n / sum(n),
    label = paste0(round(prop * 100, 1), "%")
  )

# Gráfico de barras apiladas por condición de pobreza energética
ggplot(df_plot, aes(x = material_pared, y = prop, fill = Pobre_energético)) +
  geom_bar(stat = "identity", position = "fill", color = "black") +
  geom_text(aes(label = label),
            position = position_fill(vjust = 0.5), color = "white", size = 4) +
  scale_y_continuous(labels = scales::percent_format(accuracy = 1)) +
  scale_fill_manual(values = c("#8BC34A", "#33691E")) +
  labs(
    title = "Distribución de la pobreza energética según material de la pared",
    x = "Material de la pared",
    y = "Porcentaje",
    fill = "Condición",
    caption = "Fuente: ENAHO 2024, INEI Perú. Elaboración propia."
  ) +
  theme_minimal() +
  theme(
    plot.title = element_text(hjust = 0.5, face = "bold", size = 12),
    plot.caption = element_text(hjust = 0, size = 9),
    axis.title = element_text(face = "bold"),
    legend.position = "bottom"
  )

```
#Se observa que la mayoría de hogares con pared precaria se encuentran en situación de pobreza energética, lo que sugiere una fuerte asociación entre condiciones materiales de la vivienda y esta forma de pobreza.

#PRUEBA CHI CUADRADO: 
```{r}
# Tabla de contingencia
tabla_chi <- table(bdt_cat$Pobre_energético, bdt_cat$material_pared)
tabla_chi

```
```{r}
# Aplicar prueba de Chi-cuadrado
chisq.test(tabla_chi)
```
Los hogares construidos con materiales precarios tienen una mayor prevalencia de pobreza energética, lo cual refleja una relación estructural entre condiciones habitacionales deficientes y restricciones en el acceso y uso de la energía.

#ESTRATO
```{r}
bdt_cat %>%
  select(Pobre_energético, estrato_bin) %>%
  tbl_summary(
    by = estrato_bin,
    label = list(Pobre_energético ~ "Condición"),
    statistic = list(all_categorical() ~ "{n} ({p}%)"),
    missing = "no"
  ) %>%
  modify_header(label ~ "**Variable**") %>%
  modify_caption("**Distribución de la pobreza energética según estrato geográfico**")
```

```{r}
# Agrupar por pobreza energética (VD)
df_plot <- bdt_cat %>%
  count(Pobre_energético, estrato_bin) %>%
  group_by(estrato_bin) %>%
  mutate(
    prop = n / sum(n),
    label = paste0(round(prop * 100, 1), "%")
  )

# Gráfico de barras apiladas por condición de pobreza energética
ggplot(df_plot, aes(x = estrato_bin, y = prop, fill = Pobre_energético)) +
  geom_bar(stat = "identity", position = "fill", color = "black") +
  geom_text(aes(label = label),
            position = position_fill(vjust = 0.5), color = "white", size = 4) +
  scale_y_continuous(labels = scales::percent_format(accuracy = 1)) +
  scale_fill_manual(values = c("#8BC34A", "#33691E")) +
  labs(
    title = "Distribución de la pobreza energética según estrato geográfico",
    x = "Estrato Geográfico",
    y = "Porcentaje",
    fill = "Condición",
    caption = "Fuente: ENAHO 2024, INEI Perú. Elaboración propia."
  ) +
  theme_minimal() +
  theme(
    plot.title = element_text(hjust = 0.5, face = "bold", size = 12),
    plot.caption = element_text(hjust = 0, size = 9),
    axis.title = element_text(face = "bold"),
    legend.position = "bottom"
  )
```
```{r}
# Tabla de contingencia
tabla_chi2 <- table(bdt_cat$Pobre_energético, bdt_cat$estrato_bin)
tabla_chi2
```

```{r}
# Aplicar prueba de Chi-cuadrado
chisq.test(tabla_chi2)
```
##INSEGURIDAD ALIMENTARIA
```{r}
bdt_cat %>%
  select(Pobre_energético, inseguridad_alimentaria) %>%
  tbl_summary(
    by = inseguridad_alimentaria,
    label = list(Pobre_energético ~ "Condición"),
    statistic = list(all_categorical() ~ "{n} ({p}%)"),
    missing = "no"
  ) %>%
  modify_header(label ~ "**Variable**") %>%
  modify_caption("**Distribución de la pobreza energética según inseguridad alimentaria**")
```

```{r}
# Agrupar por pobreza energética (VD)
df_plot <- bdt_cat %>%
  count(Pobre_energético, inseguridad_alimentaria) %>%
  group_by(inseguridad_alimentaria) %>%
  mutate(
    prop = n / sum(n),
    label = paste0(round(prop * 100, 1), "%")
  )

# Gráfico de barras apiladas por condición de pobreza energética
ggplot(df_plot, aes(x = inseguridad_alimentaria, y = prop, fill = Pobre_energético)) +
  geom_bar(stat = "identity", position = "fill", color = "black") +
  geom_text(aes(label = label),
            position = position_fill(vjust = 0.5), color = "white", size = 4) +
  scale_y_continuous(labels = scales::percent_format(accuracy = 1)) +
  scale_fill_manual(values = c("#8BC34A", "#33691E")) +
  labs(
    title = "Distribución de la pobreza energética según inseguridad alimentaria",
    x = "Inseguridad Alimentaria",
    y = "Porcentaje",
    fill = "Condición",
    caption = "Fuente: ENAHO 2024, INEI Perú. Elaboración propia."
  ) +
  theme_minimal() +
  theme(
    plot.title = element_text(hjust = 0.5, face = "bold", size = 12),
    plot.caption = element_text(hjust = 0, size = 9),
    axis.title = element_text(face = "bold"),
    legend.position = "bottom"
  )
```

```{r}
# Tabla de contingencia
tabla_chi3 <- table(bdt_cat$Pobre_energético, bdt_cat$inseguridad_alimentaria)
tabla_chi3
```

```{r}
# Aplicar prueba de Chi-cuadrado
chisq.test(tabla_chi3)
```
##EDUCACIÓN BÁSICA COMPLETA
```{r}
bdt_cat %>%
  select(Pobre_energético, educacion_basica_completa) %>%
  tbl_summary(
    by = educacion_basica_completa,
    label = list(Pobre_energético ~ "Condición"),
    statistic = list(all_categorical() ~ "{n} ({p}%)"),
    missing = "no"
  ) %>%
  modify_header(label ~ "**Variable**") %>%
  modify_caption("**Distribución de la pobreza energética según educación básica completa**")
```

```{r}
# Agrupar por pobreza energética (VD)
df_plot <- bdt_cat %>%
  count(Pobre_energético, educacion_basica_completa) %>%
  group_by(educacion_basica_completa) %>%
  mutate(
    prop = n / sum(n),
    label = paste0(round(prop * 100, 1), "%")
  )

# Gráfico de barras apiladas por condición de pobreza energética
ggplot(df_plot, aes(x = educacion_basica_completa, y = prop, fill = Pobre_energético)) +
  geom_bar(stat = "identity", position = "fill", color = "black") +
  geom_text(aes(label = label),
            position = position_fill(vjust = 0.5), color = "white", size = 4) +
  scale_y_continuous(labels = scales::percent_format(accuracy = 1)) +
  scale_fill_manual(values = c("#8BC34A", "#33691E")) +
  labs(
    title = "Distribución de la pobreza energética según educación básica completa",
    x = "Educación Básica Completa",
    y = "Porcentaje",
    fill = "Condición",
    caption = "Fuente: ENAHO 2024, INEI Perú. Elaboración propia."
  ) +
  theme_minimal() +
  theme(
    plot.title = element_text(hjust = 0.5, face = "bold", size = 12),
    plot.caption = element_text(hjust = 0, size = 9),
    axis.title = element_text(face = "bold"),
    legend.position = "bottom"
  )
```
```{r}
# Tabla de contingencia
tabla_chi4 <- table(bdt_cat$Pobre_energético, bdt_cat$educacion_basica_completa)
tabla_chi4
```

```{r}
# Aplicar prueba de Chi-cuadrado
chisq.test(tabla_chi4)
```
##SEXO
```{r}
bdt_cat %>%
  select(Pobre_energético, sexo_mujer) %>%
  tbl_summary(
    by = sexo_mujer,
    label = list(Pobre_energético ~ "Condición"),
    statistic = list(all_categorical() ~ "{n} ({p}%)"),
    missing = "no"
  ) %>%
  modify_header(label ~ "**Variable**") %>%
  modify_caption("**Distribución de la pobreza energética según sexo**")
```

```{r}
# Agrupar por pobreza energética (VD)
df_plot <- bdt_cat %>%
  count(Pobre_energético, sexo_mujer) %>%
  group_by(sexo_mujer) %>%
  mutate(
    prop = n / sum(n),
    label = paste0(round(prop * 100, 1), "%")
  )

# Gráfico de barras apiladas por condición de pobreza energética
ggplot(df_plot, aes(x = sexo_mujer, y = prop, fill = Pobre_energético)) +
  geom_bar(stat = "identity", position = "fill", color = "black") +
  geom_text(aes(label = label),
            position = position_fill(vjust = 0.5), color = "white", size = 4) +
  scale_y_continuous(labels = scales::percent_format(accuracy = 1)) +
  scale_fill_manual(values = c("#8BC34A", "#33691E")) +
  labs(
    title = "Distribución de la pobreza energética según sexo",
    x = "Sexo",
    y = "Porcentaje",
    fill = "Condición",
    caption = "Fuente: ENAHO 2024, INEI Perú. Elaboración propia."
  ) +
  theme_minimal() +
  theme(
    plot.title = element_text(hjust = 0.5, face = "bold", size = 12),
    plot.caption = element_text(hjust = 0, size = 9),
    axis.title = element_text(face = "bold"),
    legend.position = "bottom"
  )
```
#CHI CUADRADO DE PRUEBA: 

```{r}
tabla_chi5 <- table(bdt_cat$Pobre_energético, bdt_cat$sexo_mujer)
tabla_chi5
```

```{r}
# Aplicar prueba de Chi-cuadrado
chisq.test(tabla_chi5)
```

############################ REGRESIÓN LOGÍSTICA ################################33

```{r}
dtr2= read.csv("https://raw.githubusercontent.com/GeraldyAle16/PROYECT_EnergyPoverty/refs/heads/main/ConsolidadoTF2.csv")
```

```{r}
str(dtr2)
```
```{r}
dtr2$pared_precaria <- ifelse(dtr2$material_pared == "Precario", 1, 0)
dtr2$estrato_rural <- ifelse(dtr2$estrato_bin == "Rural", 1, 0)
names(dtr2)[names(dtr2) == "P208A"] <- "edad_jefe"
names(dtr2)[names(dtr2) == "MIEPERHO"] <- "miembros_hogar"


```

```{r}
rlog1 <- glm(Pobre_energético ~ ingreso_pc_z + pared_precaria +
               miembros_hogar + educacion_basica_completa,
             family = binomial, data = dtr2)
```


```{r}
rlog2 <- glm(Pobre_energético ~ ingreso_pc_z + pared_precaria +
               miembros_hogar + educacion_basica_completa + estrato_rural,
             family = binomial, data = dtr2)

```


```{r}
rlog3 <- glm(Pobre_energético ~ ingreso_pc_z + pared_precaria +
               miembros_hogar + educacion_basica_completa + estrato_rural+inseguridad_alimentaria,
             family = binomial, data = dtr2)

```

```{r results='asis'}
library(modelsummary)
library(kableExtra)

modelsrl <- list(
  "Modelo I" = rlog1,
  "Modelo II" = rlog2,
  "Modelo III" = rlog3
)

f <- function(x) format(x, digits = 4, scientific = FALSE)

modelsummary(modelsrl,
             fmt = f,
             exponentiate = TRUE,
             statistic = "conf.int",
             stars = TRUE,
             output = "kableExtra",
             title = "Regresión Logística: Determinantes de la pobreza energética") %>%
  kable_styling(
    full_width = FALSE,
    position = "center",
    bootstrap_options = c("striped", "hover", "condensed")
  ) 
```

```{r}
#install.packages("webshot2")

```


```{r}
library(modelsummary)
library(flextable)

modelsummary(modelsrl,
             fmt = f,
             exponentiate = TRUE,
             statistic = "conf.int",
             stars = TRUE,
             output = "flextable",
             title = "Regresión Logística: Determinantes de la pobreza energética") %>%
  save_as_docx(path = "regresiones_logisticas.docx")


```




```{r}
str(dtr2)
```

#COEFICIENTES ESTANDARIZADOS: 

```{r}
# 1. Variables del modelo
vars_modelo <- c("pared_precaria", "miembros_hogar",
                 "educacion_basica_completa", 
                 "estrato_rural", "inseguridad_alimentaria")

# 2. Calcular desviación estándar (excepto ingreso_pc_z)
sd_vars <- apply(dtr2[, vars_modelo], 2, sd)

# 3. Extraer coeficientes del modelo
coef_modelo <- coef(rlog3)[c("ingreso_pc_z", vars_modelo)]

# 4. Calcular coeficiente estandarizado:
# ingreso_pc_z se queda igual porque ya está estandarizado
coef_estandarizados <- c(
  ingreso_pc_z = coef_modelo["ingreso_pc_z"],  # ya estandarizado
  sd_vars * coef_modelo[vars_modelo]
)

# 5. Crear tabla ordenada
tabla_coef <- data.frame(
  Variable = names(coef_estandarizados),
  Coef_Estandarizado = coef_estandarizados
)

# 6. Mostrar tabla ordenada por magnitud
library(dplyr)
library(knitr)
library(kableExtra)

tabla_coef %>%
  arrange(desc(abs(Coef_Estandarizado))) %>%
  kable(caption = "Coeficientes estandarizados del modelo logit final") %>%
  kable_styling(full_width = FALSE, bootstrap_options = c("striped", "hover"))





```
#COMPARACIÓN DE MODELOS
```{r}
library(lmtest)
library(knitr)
library(kableExtra)

# Comparación formal de modelos anidados con LRT
lrtest(rlog1, rlog2, rlog3) %>%
  kable(
    caption = "Tabla 1. Comparación de modelos mediante el test de razón de verosimilitud (LRT)",
    digits = 4,
    align = "c"
  ) %>%
  kable_styling(
    full_width = FALSE,
    position = "center",
    bootstrap_options = c("striped", "hover", "condensed", "responsive")
  ) %>%
  add_header_above(c(" " = 1, "Resultados del test LRT" = 4)) 


```

```{r}
library(dotwhisker)
library(broom)
library(dplyr)
library(ggplot2)

# Nombres amigables para las variables
pretty_names <- c(
  "pared_precaria" = "Pared precaria",
    "educacion_basica_completa" = "Educación básica completa",
  "miembros_hogar" = "Miembros del hogar",
  "ingreso_pc_z" = "Ingreso per cápita (z)",
  "estrato_rural" = "Zona rural",
  "inseguridad_alimentaria" = "Inseguridad alimentaria"
)

# Gráfico ajustado
dwplot(list(
  `Modelo I` = rlog1,
  `Modelo II` = rlog2,
  `Modelo III` = rlog3
), exp = TRUE) %>%
  relabel_predictors(pretty_names) +
  geom_vline(xintercept = 1, linetype = 2, color = "grey50") +
  labs(
    title = "Comparación de Odds Ratios en Modelos Logit",
    subtitle = "Coeficientes exponenciados con IC del 95%",
    x = "Odds Ratio (IC 95%)",
    y = NULL,
    color = "Modelo"
  ) +
  theme_minimal(base_size = 12) +
  theme(
    legend.position = "bottom",
    plot.title = element_text(face = "bold", size = 13, hjust = 0.5),
    plot.subtitle = element_text(size = 11, hjust = 0.5),
    axis.text.y = element_text(size = 11)
  )

```
#EVALUANDO MODELO SELECCIONADO
```{r}
library(pROC)
library(caret)
library(kableExtra)
library(tidyr)
```

```{r}
predicted <- predict(rlog3, newdata = dtr2, type = "response")
```


```{r}
# 2. Convertir las probabilidades a clases (umbral 0.5)
predicted_class <- ifelse(predicted > 0.5, 1, 0)
```

```{r}
# 3. Convertir a factores para la matriz de confusión
actuals_factor <- factor(dtr2$Pobre_energético, levels = c(0, 1))
predicted_factor <- factor(predicted_class, levels = c(0, 1))
```

```{r}
# 4. Matriz de confusión
cm <- confusionMatrix(predicted_factor, actuals_factor, positive = "1")
```

```{r}
# 5. Mostrar matriz formateada con kable
as.data.frame(cm$table) %>%
  pivot_wider(names_from = Prediction, values_from = Freq) %>%
  kable(caption = "Matriz de Confusión") %>%
  kable_styling(full_width = FALSE)
```

```{r}
# 6. Calcular y graficar curva ROC
roc_obj <- roc(dtr2$Pobre_energético, predicted)
plot(roc_obj, main = "Curva ROC", col = "blue", lwd = 2)
```

```{r}
auc(roc_obj)
```

```{r}
# Sensibilidad (también llamada Recall o Tasa de verdaderos positivos)
cm$byClass["Sensitivity"]

# Especificidad (Tasa de verdaderos negativos)
cm$byClass["Specificity"]
```

```{r}
cm$byClass
```
##AHORA: EFECTOS MARGINALES
```{r}
# interpracion usando marginal effects:
library(margins)
```

```{r}
head(predicted)
```
```{r}
marginalsData=summary(margins(rlog3)) 
marginalsData%>% kable(caption = "Efectos Marginales Promedio (AME)- Modelo III") %>%kableExtra::kable_styling(full_width = T)
```

```{r}
ggplot(marginalsData, aes(x = reorder(factor, AME), y = AME)) +
  geom_point(size = 3, color = "#0072B2") +
  geom_errorbar(aes(ymin = lower, ymax = upper), width = 0.2, color = "#0072B2") +
  geom_text(aes(label = round(AME, 3)), hjust = -0.2, size = 3.5) +
  geom_hline(yintercept = 0, linetype = "dashed", color = "gray40") +
  coord_flip() +
  labs(
    title = "Efectos Marginales Promedio (AME) - Modelo III",
    x = "Variables del modelo",
    y = "AME"
  ) +
  theme_minimal(base_size = 12)
```


############################## ANÁLSIS FACTORIAL EXPLORATORIO ##########################


```{r}
fac= read.csv("https://raw.githubusercontent.com/GeraldyAle16/PROYECT_EnergyPoverty/refs/heads/main/ConsolidadoTF2.csv")
```


```{r}
str(fac)
```

```{r}
names(fac)
```
```{r}
dontselect=c("CONGLOME","VIVIENDA","HOGAR",
             "UBIGEO", "puntaje", "P101", "P102","P1172.02","P207",  "P208A","P301A", "MIEPERHO", "Pobre_energético", "ESTRATO", "ingreso_pc_mensual", "inseguridad_alimentaria" , "sexo_mujer", "educacion_basica_completa", "material_pared", "ingreso_pc_z", "gasto_elec_z", "distrito", "provincia", "provincia_ubigeo", "estrato_bin" )
select=setdiff(names(fac),dontselect) 
theData=fac[,select]

# usaremos:
library(magrittr)
head(theData,10)%>%
    rmarkdown::paged_table()
```
```{r}
library(polycor)
corMatrix=polycor::hetcor(theData)$correlations
```

```{r}
round(corMatrix,2)
```

```{r}
library(ggcorrplot)

ggcorrplot(corMatrix)
```

#PASOS QUE EL EFA (ANÁLISIS FACTORIAL EXPLORATORIO) REQUIERE: 
#1. VERIFICAR SI LOS DATOS PERMITEN FACTORIZAR

```{r}
library(psych)
psych::KMO(corMatrix) 
```
#2. VERIFICAMOS SI LA MATRIZ DE CORRELACIONES ES ADECUADA: 
MATRIZ IDENTIDAD BARTLETT
```{r}
cortest.bartlett(corMatrix,n=nrow(theData))$p.value>0.05
```

SINGULARIDAD DE MATRIZ
```{r}
library(matrixcalc)

is.singular.matrix(corMatrix)
```

#PARA DETERMINAR CUANTOS FACTORES O VARIABLES LATENTES PODRÍAMOS REDIMENSIONAR LA DATA: 
```{r}
set.seed(2024)
fa.parallel(theData, fa = 'fa',correct = T,plot = F)
```
#REDIMENSIONAMOS A NÚMERO DE FACTORES: 
RESULTADO INICIAL:
```{r}
library(GPArotation)
resfa <- fa(theData,
            nfactors = 3,
            cor = 'mixed',
            rotate = "varimax", #oblimin?
            fm="minres")
print(resfa$loadings)
```
RESULTADO MEJORADO (SOLO SI ES MÁS DE UN FACTOR)
```{r}
print(resfa$loadings,cutoff = 0.5)
```
#RESULTADO VISUAL:
```{r}
fa.diagram(resfa,main = "Resultados del EFA")
```
#EVALUANDO RESULTADO OBTENIDO
¿Qué variables aportaron más a los factores?
```{r}
sort(resfa$communality)
```
¿Qué variables contribuyen a la construcción de más de un factor?
```{r}
sort(resfa$complexity)
```
¿Tucker Lewis > 0.9?
```{r}
resfa$TLI
```
¿RMS cerca a cero?
```{r}
resfa$rms
```
¿RMSEA cerca a cero?
```{r}
resfa$RMSEA
```
```{r}
resfa$BIC
```
##OBTENCIÓN DE ÍNDICES
```{r}
as.data.frame(resfa$scores)%>%head()
```

#AGRUPAMOS POR INDICE:
```{r}
fac$Privación_selectr=resfa$scores[,1]
fac$Privación_combus=resfa$scores[,2]
fac$Privación_conect=resfa$scores[,3]
```

```{r}
str(fac)
```

```{r}
head(fac)
```


```{r}
cor(fac$Privación_selectr,fac$Privación_combus)
```

```{r}
ggplot(data=fac,aes(x=puntaje,y=Privación_combus)) + geom_point() + theme_minimal() + labs(x="Puntaje de poobreza energética (original)", y="Indice de privaciónn en combustibles domésticos"
                                                                                           )
```


###AHORA HACEMOS ANÁLISIS DE CLÚSTERS

```{r}
str(fac)
```

```{r}
library(dplyr)
```


```{r}
datse <- fac %>%
  select(UBIGEO,CONGLOME, VIVIENDA,HOGAR, provincia,distrito,privacion_cocina, privacion_ilumina, privacion_comuni, privacion_electro, privacion_entreteni)
```

```{r}
str(datse)
```


```{r}
# Agrupar por distrito y calcular promedios

datse_distrito <- datse %>%
  group_by(distrito) %>%
  summarise(
    prop_cocina     = mean(privacion_cocina, na.rm = TRUE),
    prop_ilumina    = mean(privacion_ilumina, na.rm = TRUE),
    prop_comuni     = mean(privacion_comuni, na.rm = TRUE),
    prop_electro    = mean(privacion_electro, na.rm = TRUE),
    prop_entreteni  = mean(privacion_entreteni, na.rm = TRUE)
  )
```

```{r}
str(datse_distrito)
```


```{r}
boxplot(datse_distrito[,c(2:6)],horizontal = F,las=2,cex.axis = 0.5)
```
```{r}
cor(datse_distrito[,c(2:6)])
```

```{r}
dataClus <- as.data.frame(datse_distrito[, 2:6])
row.names(dataClus) <- datse_distrito$distrito
```

```{r}
library(cluster)
g.dist = daisy(dataClus, metric="gower")
```

```{r}
library(factoextra)
fviz_nbclust(dataClus, pam,diss=g.dist,method = "gap_stat",k.max = 10,verbose = F)
```

```{r}
library(kableExtra)
set.seed(123)
res.pam=pam(g.dist,5,cluster.only = F)

#nueva columna
dataClus$pam=res.pam$cluster

# ver

head(dataClus,15)%>%kbl()%>%kable_styling()
```

```{r}
fviz_silhouette(res.pam,print.summary = F)
```

```{r}
#install.packages("magritrr")
```

```{r}
library(magrittr)
```

```{r}
silPAM=data.frame(res.pam$silinfo$widths)
silPAM$distrito=row.names(silPAM)
poorPAM=silPAM[silPAM$sil_width<0,'distrito']%>%sort()
poorPAM
```
```{r}
aggregate(.~ pam, data=dataClus,mean)
```

```{r}
original=aggregate(.~ pam, data=dataClus,mean)
original[order(original$prop_cocina),]
```

```{r}
dataClus$pam=dplyr::recode(dataClus$pam, `4` = 1, `3`=2,`2`=3,`1`=4, `5`=5)
```

```{r}
aggregate(.~ pam, data=dataClus,mean)
```
```{r}
dataClus
```


```{r}
datse_distrito$pamIPEpoor=datse_distrito$distrito%in%poorPAM
datse_distrito$pamIPE=as.ordered(dataClus$pam)
dataClus$pam=NULL
```

AGNES: 
```{r}
## PARA JERARQUICO

fviz_nbclust(dataClus, hcut,diss=g.dist,method = "gap_stat",k.max = 10,verbose = F,hc_func = "agnes")
```

DIANA: 
```{r}

fviz_nbclust(dataClus, hcut,diss=g.dist,method = "gap_stat",k.max = 10,verbose = F,hc_func = "diana")
```


#EMPEZAMOS A GRAFICAR:
```{r}
# k es la cantidad de dimensiones
proyeccion = cmdscale(g.dist, k=2,add = T) 
head(proyeccion$points,20)
```
```{r}
####GRAFICAMOS

datse_distrito$dim1 <- proyeccion$points[,1]
datse_distrito$dim2 <- proyeccion$points[,2]
```

```{r}
library(ggrepel)
```

```{r}
base= ggplot(datse_distrito,aes(x=dim1, y=dim2,label=row.names(dataClus))) 
base + geom_text_repel(size=3, max.overlaps = 50,min.segment.length = unit(0, 'lines'))
```

```{r}
library(ggplot2)
library(ggrepel)

ggplot(datse_distrito, aes(x = dim1, y = dim2, label = row.names(dataClus))) +
  geom_text_repel(size = 3, max.overlaps = 100, min.segment.length = unit(0, 'lines')) +
  theme_minimal() +
  labs(
    x = "Dimensión 1 (45% varianza explicada)",
    y = "Dimensión 2 (25% varianza explicada)",
    title = "Distribución de distritos según dimensiones latentes"
  )
```

```{r}
# solo distritos mal clusterizados
PAMlabels=ifelse(datse_distrito$pamIPEpoor,datse_distrito$distrito,'')

#base
base= ggplot(datse_distrito,aes(x=dim1, y=dim2))  +
    scale_color_brewer(type = 'qual',palette ='Dark2'  ) + labs(subtitle = "Se destacan los distritos mal clusterizados")

pamPlot=base + geom_point(size=3, 
                          aes(color=pamIPE))  + 
        labs(title = "PAM") 
# hacer notorios los paises mal clusterizados
pamPlot + geom_text_repel(size=4,
                          aes(label=PAMlabels),
                          max.overlaps = 50,
                          min.segment.length = unit(0, 'lines'))
```














