---
title: "PROYECTO TF"
author: "Geraldy Rojas"
date: "2025-05-15"
output: html_document
---

```{r setup, include=FALSE}
knitr::opts_chunk$set(echo = TRUE)
```

## R Markdown
#SUBIR EL MÓDILO 100 Y 612
##MIDES LA VARIABLE DEPENDIENTE Y EMPIEZAS A SOLO TENER LAS VARIABLES ÚTILES, LUEGO EXPORTAMOS LA BASE DE DATOS.

```{r}
library(rio)
library(dplyr)
library(stringr)
library(magrittr)
library(readr)
library(rvest)
library(knitr)
library(modelsummary)
library(arm)
library(magrittr)
library(ggplot2)
library(reshape2)
```

#AHORA LUEGO DE "LIMPIEZA 1_TF", PASAREMOS A CREAR LA VARIABLE DEPENDIENTE:

#CARGAMOS BD:
```{r}
data= "https://raw.githubusercontent.com/GeraldyAle16/Estapol_2/refs/heads/main/Basegeneral.csv"
```

```{r}
bdpe=import(data)
```

```{r}
str(bdpe)
```

#CONSTRUIMOS VARIABLE DEPENDIENTE: POBREZA ENERGÉTICA: POBRE O NO POBRE ENERGÉTICO
```{r}
#CALCULAMOS EL NIVEL DE PRIVACIÓN DE ACUERDO A las 5 dimensiones del MEPI

datos = bdpe %>% 
  mutate(
    privacion_cocina = ifelse(P1135 == 1 | P1136 == 1 | P1137 == 1 | P1139 == 1, 1,0 ),
    privacion_ilumina = ifelse( P1121 == 1, 0, 1),
    privacion_comuni = ifelse( P1141 == 1 | P1142 == 1, 0,1),
    privacion_electro = ifelse( refrigeradora == 1, 0, 1),
    privacion_entreteni = ifelse ( radio == 1 | tv_color == 1 | tv_bn == 1, 0, 1)
  )
```

#CALCULAMOS PUNTAJE DE PRIVACION CON SUS PESOS (DEL MEPI)
```{r}
datos = datos %>% 
  mutate( puntaje = ( 0.40 * privacion_cocina) +
                    (0.20 * privacion_ilumina) +
                    (0.13 * privacion_comuni)+
                    (0.13 * privacion_electro)+
                    (0.13 * privacion_entreteni)
          )
```

#CREAMOS VARIABLE DEPENDIENTE A PARTIR DEL PUNTAJE:
-	Si Di≥0.26, el hogar será pobre energético (etiqueta 1).
-	Si Di<0.26, el hogar será no pobre energético (etiqueta 0).


```{r}
datos = datos %>% 
  mutate( Pobre_energético = ifelse(datos$puntaje >= 0.26, 1, 0))
```


#VEMOS LA DISTRIBUCIÓN DE LA VARIABLE DEPENDIENTE
```{r}
ggplot(datos, aes(x = factor(Pobre_energético))) +
  geom_bar(aes(y = ..count..), fill = "#2E8B57", width = 0.5) +  # Color naranja sobrio, barras más delgadas
  geom_text(stat = "count", aes(label = scales::percent(..count../sum(..count..))),
            vjust = -0.5, size = 3.5, fontface = "bold") +
  labs(
    title = "Distribución de hogares en pobreza energética",
    x = "¿Está en pobreza energética? (0 = No, 1 = Sí)",
    y = "Número de hogares"
  ) +
  theme_minimal(base_size = 13) +
  theme(
    plot.title = element_text(hjust = 0.5, face = "bold", size = 15),
    axis.text = element_text(face = "bold")
  )


```

```{r}
str(datos)
```
```{r}
library(dplyr)

# Crear nueva base con solo las variables necesarias
datos_limpios <- datos %>%
  dplyr::select (
    CONGLOME, VIVIENDA, HOGAR, UBIGEO,
    P101, P102, `P1172$02`, P207, P208A, P301A,
    MIEPERHO, INGHOG2D, Pobre_energético
  )

```


```{r}
export(datos_limpios, "Consolidado.csv")
```


